【裁判字號】    96,婚更,1
【裁判日期】    970319
【裁判案由】    確認婚姻關係不成立
【裁判全文】
臺灣板橋地方法院民事判決               96年度婚更字第1號
原      告  乙○○
                      （現另案羈押於臺灣臺北看守所）
被      告  甲○○
上列當事人間請求確認婚姻關係不成立事件，於民國97年2 月22
日經言詞辯論終結，本院判決如下：
    主      文
確認原告與被告間之婚姻關係不成立。
訴訟費用由被告負擔。
    事    實
甲、原告方面：
一、聲明：如主文所示。
二、陳述：
    被告係大陸地區人民，原告與被告並無結婚之意思，但原告
    因受僱於年籍不詳、綽號「小馬」之成年男子，為協助使被
    告順利以「假結婚」探親名義入境台灣地區，充「小馬」旗
    下應召女子，竟共同基於使公務員登載不實事項之犯意聯絡
    ，於民國89年12月7 日，與「小馬」同赴大陸地區廣西省桂
    林市公證處，與被告辦理虛偽之結婚登記，取得「中華人民
    共和國廣西壯族自治區桂林市公證處」「（2000）桂桂證字
    第2028號公證書」。再由原告持上開公證書，於90年1 月19
    日，虛向臺北縣三重市戶政事務所申辦結婚登記，將其虛與
    被告於上開時、地「結婚」之不實事項，使不知情之戶政人
    員登載於職務上所掌之戶籍資料。嗣因原告未取得「小馬」
    所應允之報酬新臺幣五萬元，乃未配合至內政部警政署入出
    境管理局申請被告入境。原告於上開犯罪發覺前，向臺灣宜
    蘭地方法院檢察署檢察官自首接受裁判；案經原告向臺灣宜
    蘭地方法院檢察署檢察官自首後，由同署檢察官呈請臺灣高
    等法院檢察署檢察長令轉臺灣板橋地方法院檢察署檢察官偵
    查後，向本院聲請簡易判決處刑，並經本院認定原告觸犯偽
    造文書罪而判處有期徒刑四月確定在案。綜上，兩造之結婚
    有違法律規定，應屬無效，雙方婚姻關係自始不成立，為此
    起訴請求確認兩造間之婚姻關係不成立。
三、證據：提出戶籍謄本1 件、大陸地區結婚公證書影本1 件、
    財團法人海峽交流基金會證明影本1 件、台灣板橋地方法院
    檢察署94年度偵字第8051號聲請簡易判決處刑書1 件、本院
    94年度易字第1179號刑事判決1 件為證。
乙、被告方面：
    被告經本院合法通知，未於言詞辯論期日到場，亦未提出任
    何書狀否認或爭執原告之主張。
丙、本院依職權調取台灣高等法院被告前案紀錄表、本院94年度
    易字第1179號原告偽造文書案件卷宗，以及向內政部入出國
    及移民署調閱被告之入出境紀錄。
    理    由
一、被告經本院合法通知，未於言詞辯論期日到場，核無民事訴
    訟法第386 條各款所列情形之一，爰依原告之聲請，由其一
    造辯論而為判決，合先敘明。
二、本件兩造已向戶政機關申請為結婚之登記，於戶籍登記資料
    中載明兩造間有婚姻關係存在，此有原告提出之戶籍謄本配
    偶欄及記事欄所載為證，依民法第982 條第2 項之規定，推
    定兩造已結婚，原告主張兩造間並無結婚之真意，因兩造間
    婚姻關係存否不明確，致原告在私法上之地位有受侵害之危
    險，得以確認婚姻關係不成立判決除去之，原告實有提起本
    件確認之訴之法律上利益。
三、原告主張被告係大陸地區人民，兩造並無結婚之意思，但原
    告因受僱於年籍不詳、綽號「小馬」之成年男子，為協助使
    被告順利以「假結婚」探親名義入境台灣地區，充「小馬」
    旗下應召女子，竟共同基於使公務員登載不實事項之犯意聯
    絡，於民國89年12月7 日，與「小馬」同赴大陸地區廣西省
    桂林市公證處，與被告辦理虛偽之結婚登記，取得「中華人
    民共和國廣西壯族自治區桂林市公證處」「（2000）桂桂證
    字第2028號公證書」。再由原告持上開公證書，於90年1 月
    19日，虛向臺北縣三重市戶政事務所申辦結婚登記，將其虛
    與被告於上開時、地「結婚」之不實事項，使不知情之戶政
    人員登載於職務上所掌之戶籍資料。嗣因原告未取得「小馬
    」所應允之報酬新臺幣五萬元，乃未配合至內政部警政署入
    出境管理局申請被告入境。原告於上開犯罪發覺前，向臺灣
    宜蘭地方法院檢察署檢察官自首接受裁判；案經原告向臺灣
    宜蘭地方法院檢察署檢察官自首後，由同署檢察官呈請臺灣
    高等法院檢察署檢察長令轉臺灣板橋地方法院檢察署檢察官
    偵查後，向本院聲請簡易判決處刑，並經本院認定原告觸犯
    偽造文書罪而判處有期徒刑四月確定在案之事實，業據原告
    提出戶籍謄本1 件、大陸地區結婚公證書影本1 件、財團法
    人海峽交流基金會證明影本1 件、台灣板橋地方法院檢察署
    94 年 度偵字第8051號聲請簡易判決處刑書1 件、本院94年
    度易字第1179號刑事判決1 件為證，並經本院依職權調取台
    灣高等法院被告前案紀錄表、本院94年度易字第1179號原告
    偽造文書案件卷宗核閱無訛，且經本院向內政部入出國及移
    民署調閱被告之入出境紀錄查明屬實，有該署96年10月30日
    函1 件附卷可參。本件被告經合法通知，既未於言詞辯論期
    日到場爭執或提出任何書狀答辯以供斟酌，依本院調查之結
    果，自堪信原告之主張為真正。
四、按台灣地區與大陸地區人民結婚之方式及其他要件，依行為
    地之規定，台灣地區與大陸地區人民關係條例第52條第1項
    定有明文。經查，本件原告為臺灣地區人民，被告為大陸地
    區人民，此有上開戶籍謄本1 件、大陸地區結婚公證書影本
    1 件附卷可參，原告起訴主張兩造無結婚之真意，欠缺婚姻
    成立要件，訴請判決確認婚姻關係不成立，其事由自應依行
    為地即大陸地區法律之規定。
五、依中華人民共和國民法通則第55條第2 款規定，民事法律行
    為應當具備意思表示真實之條件，另依同法第58條第1 項第
    4 款規定，惡意串通之民事行為無效。本件原告與被告間並
    無結婚之真意，其結婚係惡意串通，核已違背該行為地中華
    人民共和國民法通則第58條第1 項第4 款之規定，所為結婚
    行為應屬無效。
六、末按我國民法就欠缺婚姻要件，僅有婚姻無效與撤銷婚姻兩
    種，並無婚姻不成立之規定，而在民事訴訟法中，就婚姻事
    件之類型，則有婚姻無效或撤銷婚姻與確認婚姻成立或不成
    立之訴。在婚姻無效之訴，我國民法既未如外國立法例認婚
    姻無效，必須經法院判決宣告後始為無效，而係自始、當然
    、確定的不生效力，無需法院為宣告無效之形成判決，故婚
    姻無效之訴，非為形成之訴，而與確認婚姻不成立之訴同為
    確認之訴。準此，在婚姻具有結婚無效原因之情形，當事人
    不訴請「確認婚姻無效」，而訴請「確認婚姻關係不成立」
    ，於法應屬正當。本件兩造之結婚行為於實體法上為無效，
    揆諸上開規定及說明，兩造間之婚姻關係應為不成立。從而
    ，原告據以提起本訴，訴請確認其與被告間之婚姻關係不成
    立，為有理由，應予准許。
七、據上論結，本件原告之訴為有理由，爰依民事訴訟法第385
    條第1 項前段、第78條，判決如主文。
中    華    民    國    97    年    3     月    19    日
                  家事法庭  法  官  郭光興
以上正本證明與原本無異
如不服本判決，應於判決送達後20日內向本院提出上訴狀
中    華    民    國    97    年    3     月    21    日
                            書記官  簡維萍


司法院資訊處製作；財團法人民間司法改革基金會備份。
